臺灣雲林地方法院民事判決　九十一年度訴字第六五○號
　　原　　　告　戊○○
　　訴訟代理人　丁○○
　　被　　　告　乙○○
　　被　　　告　甲○○
　　被　　　告　丙　○
右當事人間請求分割共有物事件，本院判決如左：
    主    文
兩造共有坐落雲林縣古坑鄉○○○段一四二號，旱地，面積○．五七四七公頃，其分
割方法如附圖甲案所示：
Ａ部分，面積○．二九八三公頃分歸原告戊○○取得。
Ｂ部分，面積○．○八四八公頃分歸被告乙○○取得。
Ｃ部分，面積○．○九五八公頃分歸被告甲○○取得。
Ｄ部分，面積○．○九五八公頃分歸被告丙○取得。
訴訟費用由兩造按原應有部分比例負擔。
    事    實
甲、原告方面：
一、聲明：求為如附圖甲案所示之方法分割。
二、陳述：
(一)、兩造共有坐落雲林縣古坑鄉○○○段一四二號，旱地，面積○．五七四七公頃，
    其應有部分乙○○為六五七三分之九七○；甲○○為六分之一；丙○為六分之一
    ；戊○○為三九四三八分之二○四七二（向法院拍定取得），兩造就共有土地不
    能協議分割，又無因物之使用目的不能分割或約定不分割之情形，請准按原物分
    割。因該土地上有另筆同段一四二之二號土地，係由被告乙○○、甲○○，與訴
    外人李黃翠紅、李宗錚等人共有，為避免分割後該一四二之二號土地無法對外聯
    絡，請按如附圖甲案所示之方法分割，原告在該一四二之二號土地左邊，即原告
    分得部分（甲案Ａ部分）與乙○○分得部分（甲案Ｂ部分）交接處，將預留作為
    通行道路，除原告分得土地前後部分可供交通外，並使一四二之二號土地亦得予
    通行，充分促進各土地間之用益。
(二)、如採乙案分割，將造成系爭土地面臨馬路部分分配不均，減抑原告分得部分，而
    獨厚被告乙○○，致使共有人間不公平情形。且將使該一四二之二號土地變成袋
    地，日後向共有人分得之土地主張袋地通行權，也會造成共有人之負擔。況依古
    坑鄉農會所存被告等貸款之資料，系爭土地原共有人間有約定分管之位置，乙○○分管之部分係於中間部分。
三、證據：提出分管略圖一件、土地登記簿謄本、地籍圖影本各二件為證。並聲請勘
    驗現場及測量。
乙、被告方面：
一、聲明：求為如附圖乙案所示之方法分割。。
二、陳述：原告係向法院拍定而來，原共有人為李黃翠紅，而各共有人間以前就有分
    管約定，分管方法如乙案所示，各共有人並在分管位置上耕作使用數十年。且如
    以甲案分割，因被告等在一四二之二號土地上有房屋及院子，將不方便出入及停
    放車輛。
    理    由
一、原告主張之事實業據提出系爭土地之登記簿謄本、地籍圖謄本為証，且經本院會
    同雲林縣斗六地政事務所測量人員勘測現場，並有土地複丈結果圖說在卷足按。
    而系爭土地依物之使用目的非不能分割，兩造亦無不得分割之約定，只因兩造對
    於分割方法未能達成協議，而訴請裁判分割，核無不當，自應准許。
二、查系爭土地僅有北邊（附圖之上方）面臨馬路，在同段一四二之二號土地上有門
    牌古坑鄉華山一○四號之竹木造瓦頂平房一棟，前面有院子，並從系爭土地出入
    ，而系爭土地上則有共有人所種植檳榔樹、龍眼樹、荔枝樹、柚子樹等作物，經
    本院勘驗現場屬實，有勘驗筆錄在卷。因此本件分割應著重於分配土地本身之價
    值外，仍需考慮該一四二之二號土地一旦形成袋地，則於本件分割後所可能衍生
    出來通行權之問題，亦即應考慮土地分割後，各共有人取得土地之價值是否相當
    ？及分割後，該一四二之二號土地所有人主張通行權時，如何顧及各共有人之利
    益？
三、按共有人間之分管約定，僅係對共有物暫時性之使用約定，並不能拘束分割方法
    。然查本件不管採取甲案或乙案，該一四二之二號土地均會形成袋地，如採乙案
    分割，即有可能通行乙案Ａ部分被告乙○○分得之土地，也有可能通行乙案Ｂ部
    分原告所分得之土地，而如按乙案分割，原告面臨馬路之部分面積較少，大部分
    分配在後面（不臨馬路），其分配土地之價值，相對於被告乙○○全部分得面臨
    馬路部分之土地，已經減少許多，而有失公平，如再經該一四二之二號土地所有
    人主張通行權，其損失將更大。反之，如採甲案分割，原告雖分配到較多有價值
    之面臨馬路部分，但同時也分配到大約相同面積，而較無價值之後面部分，從整
    個分得土地之價值而言，尚稱公平合理，且原告為經營其分配在後面之土地，必
    須獨自負擔通道之土地，也是一種不利益。將來若該一四二之二號土地所有人主
    張通行權，也只能對原告主張，何況原告自願於分得部分（甲案Ａ部分）與乙○○分得部分（甲案Ｂ部分）交接處（從圖面上看，通道寬度約四公尺），將預留
    作為通行道路，除原告分得土地前後部分可供聯絡外，並使該一四二之二號土地
    亦得予以通行，則一方面不致影響到被告所分配之土地，一方面亦不需由被告負
    擔通道面積，對被告而言，何嘗不是一種利益，本院為使兩造分得之土地，其使
    用方便與價值均能衡平，爰採附圖甲案所示，以為分割方法。
四、本件係因分割共有物而涉訟，被告之行為可認按當時之訴訟程度為伸張或防禦權
    利所必要，為期公平，由勝訴之原告亦負擔一部訴訟費用，併此敘明。
五、結論：原告之訴為有理由，依民事訴訟法第七十八條、第八十一條第二款、第八
    十五條第一項但書，判決如主文。
中　　　華　　　民　　　國　　九十一　　年　　十一　 　月　　　六　　　日
                                臺灣雲林地方法院民事第一庭
~B法　　　官　蕭守田
右為正本係照原本作成
如對本判決上訴，須於判決送達後廿日內向本院提出上訴狀
中　　　華　　　民　　　國　　九十一　　年　　 十一　　 月　　　六　　　日
~B法院書記官　朱克文
